臺灣臺北地方法院民事判決　　　　　　　94年度簡上字第74號
上訴人即附
帶被上訴人　紅典國際股份有限公司
法定代理人　丁○○
訴訟代理人　林慶苗律師
複　代理人　曾憲忠律師
　　　　　　乙○○
被上訴人即
附帶上訴人　儀鼎科技有限公司
法定代理人　丙○○
訴訟代理人　陳坤榮律師
複　代理人　甲○○
上列當事人間請求損害賠償等事件，上訴人對於中華民國93年12
月21日本院臺北簡易庭93年度北簡字第12275號第1審判決提起上
訴，被上訴人並提起附帶上訴，經本院於中華民國96年06月13日
言詞辯論終結，判決如下：
    主      文
上訴駁回。
原判決關於駁回附帶上訴人後開第三項之訴及命附帶上訴人負擔
訴訟費用之裁判均廢棄。
上開廢棄部分，附帶被上訴人應給付附帶上訴人新臺幣壹拾伍萬
柒仟伍佰元，及自民國九十三年四月十三日起至清償日止，按週
年利率百分之五計算之利息。
第一審訴訟費用關於原判決命附帶上訴人負擔部分、第二審訴訟
費用，均由上訴人即附帶被上訴人負擔。
    事實及理由
一、被上訴人方面：
  (1)被上訴人於原審起訴主張：
    兩造於民國91年01月間簽訂「獎金管理資訊系統開發（下稱
    系爭系統）」合約書（下稱系爭合約），總價新台幣（下同
    ）85萬元。被上訴人於合約規範之期限即91年02月28日完成
    系統並安裝予上訴人開始測試，上訴人於同年3月4日起至同
    年05月27日止，提出高達14次修改系統要求，被上訴人皆因
    應上訴人要求而修正系統，經上訴人於91年05月31日確認無
    誤並完成系統之驗收在案。又上訴人於上開系統開發完成後
    ，分別於91年8月12日、92年4月16日提出獎金制度修改需求
    ，被上訴人乃事前報價於上訴人，修改價金分別為5萬元、
    10萬元（均未含稅），經上訴人確認並同意後進行修改系統
    內容，且於上訴人經過多次發放獎金無誤後，驗收在案。惟
    上訴人至今仍未將系統工程款即系爭合約書約定價金20% 尾
    款計17萬元、後續二次修改系統價金15萬7500元（含稅），
    總計價金32萬7500元如期給付，屢經被上訴人催討，仍未給
    付，爰請求上訴人給付價金。
  (2)原審認為上訴人已經接受並使用系爭系統，故上訴人有交付
    尾款17萬元之義務。但認為系統完成後存有瑕疵，被上訴人
    即有義務修補瑕疵，因認被上訴人另請求之15萬7500元部份
    為無理由。上訴人提起上訴後，被上訴人就原判決敗訴部分
    不服，提起附帶上訴，除援用於原審之陳述外另稱：
    上訴人於原審所提出之瑕疵主張，業經被上訴人修復完成
      ，並無上訴人所稱有瑕疵而無法修改之事實。縱認本件「
      獎金管理資訊系統」有如上訴人所指之瑕疵，因系爭系統
      業於92年05月13日完工經上訴人確認在案，而從上訴人在
      原審所提出被證三發現瑕疵之文件所載日期皆在92年05月
      13日前，距上訴人於原審93年7月6日答辯（一）狀主張瑕
      疵拒付報酬，依民法第514條第1項之規定，因瑕疵發現後
      一年不行使而消滅，是上訴人據此主張顯無理由。
    就兩造約定給付之內容，否認上訴人提出之工作說明書（
      上證一，二審卷p-35），認為被上證二（程式需求確認單
      ，二審卷p171）才是簽約時兩造協議出來的內容，故上訴
      人是在完工時才在確認單備註欄註明已完成，最後兩張比
      較獎金系統之程式需求確認單，雖未註明已完成，但最後
      仍經上訴人之代表人李建中確認（一審卷p147），所以原
      契約之約定給付內容，已經全部完工，因而原審判決上訴
      人應給付尾款並無違誤。而後續二次修改系統之附帶上訴
      部分，有新增修改程式需求單（被上證三，二審卷p185）
      供參，是為額外需求而修改，並非原契約之範圍，且均有
      事前報價，經對造同意，並非原契約瑕疵修補之範圍，原
      審認定顯有未洽，故應撤銷改判。
    至於，上訴人一直爭執未經驗收一事，參見系爭合約第10
      條：「甲方（上訴人）應依工作說明書所載每一交付產品
      ，於測試期限內通過個別測試與整合測試後以書面通知乙
      方（被上訴人），並由甲乙雙方完成驗收手續。甲方（上
      訴人）應於乙方（被上訴人）結案會議時，安排會同使用
      單位進行結案驗收作業。」，退萬步言，即使未經驗收，
      則上訴人未以「書面」通知被上訴人安排會同結案驗收作
      業，事後再以未經驗收為由拒付尾款，顯係以不正當行為
      阻止本件工程尾款期限之屆至，應類推民法第101條第1項
      之規定，視為期限已屆至，上訴人自應給付被上訴人本件
      承攬報酬。
    聲明：上訴駁回。原判決不利於附帶上訴人部分廢棄。上
      開廢棄部分，附帶被上訴人應給付附帶上訴人新台幣15萬
      7500元，及自起訴狀繕本送達附帶被上訴人之翌日即93年
      04月13日起至清償日止，按週年利率5%計算之利息。
二、上訴人方面：
  (1)上訴人於原審抗辯：
    兩造簽訂系爭合約書，約定被上訴人應將上訴人所銷售物品
    建立營業之管理暨提撥經銷商分配獎金之系統開發設計，惟
    被上訴人所提供之上開系統設計，因存有瑕疵甚鉅，造成庫
    存管理資料及經銷商資料錯誤而根本無法發揮預期效用，迭
    經上訴人要求被上訴人改善仍無法改善，依系爭合約書第10
    條約定，「一、甲方（即上訴人）應依工作說明書所載之每
    一交付產品，於測試期限內通過個別測試與整合測試後以書
    面通知乙方（即被上訴人），並由甲乙雙方完成驗收手續。
    二、甲方應於乙方結案會議時，安排會同使用單位進行結案
    驗收作業」，被上訴人產品尚未通過個別測試與整合測試，
    且未依上開約定以書面通知上訴人並安排會同使用單位進行
    結案驗收作業，因被上訴人所提供之標的物有瑕疵故尚未完
    成驗收程序，被上訴人未經雙方驗收逕行起訴請求上訴人給
    付驗收尾款，殊非可採。
    另追加部分為原合約工作範圍之擴張，除價金及工作項目另
    約定外，其餘事項仍應適用原契約，自應受原契約之拘束，
    因該追加部分亦存有瑕疵尚未完成驗收程序，依系爭合約書
    第10條之約定，被上訴人請求追加工程款，自非可採等語，
    資以抗辯。
  (2)原審認為系爭獎金管理資訊系統既完成交由上訴人使用，依
    民法第505條第1項規定，被上訴人自得請求報酬，認上訴人
    應給付被上訴人17萬元及其遲延利息。上訴人不服提起上訴
    ，除援用於原審之陳述外另稱：
    系爭合約書第13條第2項既已明文約定「二、付款辦法：
      （四）驗收，甲方支付乙方合約總價35%款項」，亦即尾
      款第四期酬金請求權附有以完成驗收為停止條件，自應優
      先適用雙方契約之約定，且系爭合約亦屬民法第505條第2
      項所規定之分部交付性質，原審所認顯有違誤。又原審對
      於上訴人在原審抗辯系爭系統具有瑕疵自得拒付酬金之抗
      辯未予斟酌調查，復未於判決理由中說明何以不加採納之
      理由，顯為判決不備理由。
    上訴的部分是原合約工程款之尾款17萬元，因為沒有驗收
      ，停止條件尚未成就。至於被上訴人提出之程式需求確認
      單（被上證二），載明已完成部分，只是收到程式而已，
      並不表示完成驗收，不是驗收清單，與程式是否通過個別
      測試與整合測試無涉；而且程式需求確認單（被上證二）
      在下方備註內所載明九十一年六月十五日應完成程式開發
      也沒有完成。是因為有瑕疵，經通知修補，而被上訴人拒
      絕修補，所以才拒絕給付價金。
    就兩造約定給付之內容，上訴人提出工作說明書（上證一
      ，二審卷p-35）為據；被上訴人所提出之程式需求確認單
      （被上證二）是依據上證一做出的具體內容，被上證二只
      有在手寫的三項是工作說明書沒有的項目（二審卷p181）
      。程式需求確認單（被上證二）的項目、內容是經雙方合
      意且經上訴人確認，為雙方約定被上訴人應完成之全部工
      作內容；是因為被上訴人所設計之程式（包括追加部分）
      ，均無法通過測試，故未完成驗收程序。即使，被上訴人
      提出獎金資訊系統完工確認（一審卷p147），也不足以證
      實通過測試、完成驗收。
    是因為被上訴人所設計之程式無法通過測試，依合約書之
      約定自無法為結案驗收會議之通知，況發現相關瑕疵（參
      見二審卷p-31之列表，內容參見一審卷被證三）後，均通
      知被上訴人要求改善，被上訴人拒絕修復，上訴人行使同
      時履行抗辯，自得拒絕價金之給付（含追加部分）；此乃
      行使權利之合法行為，自無涉於民法第101條第第1項之規
      定。
    聲明：原判決不利於上訴人部分廢棄。上開廢棄部分，被
      上訴人在第一審之訴及假執行之聲請均駁回。附帶上訴駁
      回。
三、兩造不爭執之事實：
  (1)對系爭合約書（一審原證一，一審卷p-09；二審被上證一，
    二審卷p163）之真正並無爭議，就其中第十條之記載亦無爭
    執。
  (2)被上訴人就交付系爭系統部分，有提出「系統程式需求確認
    單」計11紙（見本院卷p-72至p-83），備註欄上大部分記載
    「已交付」；被上訴人提出「新增修改程式需求單」二份（
    提出日期分別為91年8月12日、92年4月16日，見本院卷p-86
    至p-88）；「獎金資訊系統完工確認單」一紙（傳真日期為
    92年5月3日，見本院卷p-92，原一審卷p147），並均經上訴
    人之負責人員李建中簽名確認。
四、得心證之理由：
    本件被上訴人依契約關係請求上訴人給付價金，為上訴人以
    前揭辯詞否認。是以爭點厥為：被上訴人是否已經為給付
    ？該給付有無瑕疵？如有，上訴人得否拒絕給付尾款？本
    件給付，是否已經過驗收程序？如無，上訴人是否毋庸給付
    價金？被上訴人依新增修改程式需求單，請求上訴人給付
    15萬7500元是否有理由？
  (1)上訴人主張訂約前兩造對於工作項目有合意作成書面，並於
    簽訂該工作說明書後幾天交付給被上訴人且據此施作。因此
    系爭系統之工作內容，應以上訴人提出之工作說明書（即上
    證一，本院卷p-35至p-52）為依據；為被上訴人所否認，認
    為應以「系統程式需求確認單（被上證二）」、「新增修改
    程式需求單（被上證三）」為據。查被上訴人主張之系統程
    式需求確認單、新增修改程式需求單均經兩造確認，且上訴
    人所稱工作說明書未能舉證以實其說，難認其主張為真實，
    是以兩造就系爭合約之工作內容，自應以「系統程式需求確
    認單」、「新增修改程式需求單」為據，首先敘明。
  (2)被上訴人是否已經為給付？兩造就系爭合約之工作內容，以
    「系統程式需求確認單」、「新增修改程式需求單」為據，
    其中「系統程式需求確認單（被上證二）」大部份均載明於
    91年05月31日已完成，少部份未載明者亦有「獎金資訊系統
    完工確認單」一紙（傳真日期為92年5月3日，見本院卷p-92
    頁，原一審卷p147），且實際上簽認之上訴人負責人員李建
    中於原審（一審卷p141）亦證實「系統程式需求確認單（被
    上證二）」是確認有收到被上訴人設計之程式，足見被上訴
    人已經為「系統程式需求確認單」內容之給付。又「新增修
    改程式需求單（被上證三）」，李建中於原審（一審卷p141
    ）並證稱是因為程式功能不足，而要求被上訴人修改程式，
    修改後有符合我們的要求，堪見「新增修改程式需求單（被
    上證三）」亦完成給付。
  (3)完成給付後有無瑕疵？上訴人所提出之瑕疵反映，參見原審
    被證三（一審卷p-81至p136），時間起於91年03月15日，集
    中於同年04月至08月（約40次），91年09月05日至92年08月
    07日將近一年間僅有八次問題之反映，足以顯示被上訴人所
    為之程式設計確實存有相當之瑕疵；但被上訴人確實也因應
    上訴人之反應，而為相關之修正（回函均參見相關瑕疵陳述
    之背面），故上訴人主張被上訴人拒絕修復，應無可信。
    由被上訴人完成相關程式之時間來觀察，大部份「系統程式
    需求確認單（被上證二）」完成於91年05月31日（參見二審
    卷p171以下）；其中有些部分功能不足，所以有91年08月12
    日之「新增修改程式需求單（二審卷p185）」；而整個獎金
    資訊系統完工之時間應為92年5月3日（二審卷p-92），但仍
    有部分功能不足，所以進一步有92年04月16日之「新增修改
    程式需求單（二審卷p187）」。再經比對91年08月12日、92
    年04月16日之「新增修改程式需求單」，確實存在原程式功
    能不足，而被上訴人91年08月12日第一次修改程式後，相關
    問題大幅降低，92年04月16日第二次修改程式後，僅有三個
    問題反應。足以證實證人李建中於原審證稱之「是因為程式
    功能不足，而要求被上訴人修改程式，修改後有符合我們的
    要求」為更可信。
    雖有瑕疵，但被上訴人確實有為相關之修補，且原程式功能
    如有不足，亦透過新增修改程式之方式進行。故被上訴人辯
    稱系爭系統雖有瑕疵，經上訴人通知修繕部分均已完成無誤
    ，此部分事實證人李建中亦證實「系爭系統上訴人均有在使
    用，當中有發現瑕疵，主要的瑕疵是獎金計算部分及報表的
    顯示，有請被上訴人作修改，而被上訴人也都有作修改。而
    該系統於證人於93年4、5月間離開上訴人公司之前幾乎已經
    停止使用，因為上訴人評估結果認為沒有達到效用」等語。
    是以系爭系統可認定雖交付時有瑕疵存在，惟事後經上訴人
    請求修繕，被上訴人業已修繕完畢。是以，上訴人認系爭系
    統有瑕疵存在，行使同時履行抗辯，而得拒絕價金之給付，
    自無可憑。
  (4)被上訴人之給付是否已經過驗收程序？如無，上訴人是否毋
    庸給付價金？
    查系爭合約第13條約定：「…二、付款辦法…（四）驗收
      ，甲方支付乙方合約總價35%款項。…」是兩造係約定於
      完成契約第10條所定驗收程序，為上訴人給付報酬尾款之
      條件，或以該事實之發生為清償期。按因條件成就而受不
      利益之當事人，如以不正當行為阻其條件之成就者，視為
      條件已成就，民法第101條第1項定有明文。再按當事人預
      期未來事實之發生，以該事實發生時為債務之清償期者，
      倘債務人以不正當行為阻止該事實之發生，類推適用民法
      第101 條第1項規定，應視為清償期已屆至。
      則被上訴人應先舉證證明已踐行驗收程序，或兩造未曾進
      行驗收程序，但有適用或類推適用民法第101條第1項之規
      定，被上訴人應證明上訴人故意阻止條件成就或期限屆至
      ，則視為條件已成就或期限已屆至，合先敘明。
    本件被上訴人主張系統程式需求確認單業經上訴人之負責
      人員李建中簽名確認，且上訴人亦已交付部分之驗收款，
      可認系爭系統已完成驗收。然查，系統程式需求確認單上
      明確載明「已交付」，僅可認定被上訴人業已完成交付之
      程序，惟驗收乃係兩造就系爭系統作一妥適與否、有無瑕
      疵之認定程序，是以縱使已完成交付，然仍未對於系爭系
      統之給付是否符合債之本旨、有無瑕疵等事實加以認定，
      難謂交付即表示已完成驗收。被上訴人另辯稱上訴人就尾
      款35%部分業已給付15%，足證驗收程序已完成，惟上訴人
      給付部分尾款尚不足證明業已完成全部系統之驗收，衡情
      如完成全部驗收，應係給付全額之尾款而非部分款項，上
      訴人僅給付部分尾款益徵兩造就系爭系統似疑有未盡驗收
      程序完成之處。此外，被上訴人亦無法提出其他具體事證
      資以證明兩造系爭系統業已完成驗收程序，是被上訴人主
      張兩造已完成驗收，難採信為真實。
    本件兩造於系爭合約中第10條約定：「一、甲方（即上訴
      人）應依工作說明書所載之每一交付產品，於測試期限內
      通過個別測試與整合測試後以書面通知乙方（即被上訴人
      ），並由甲乙雙方完成驗收手續。二、甲方應於乙方結案
      會議時，安排會同使用單位進行結案驗收作業。」是兩造
      就驗收程序，應由上訴人通知被上訴人進行，驗收發動者
      為上訴人。惟上訴人於收受被上人交付系統後，迄今多年
      ，遲不依約辦理驗收，就無法通過個別測試、整合測試亦
      未舉證以實其說，致上開給付期限無從屆至，依前揭條文
      意旨，即應視為清償期已屆至。是以，本件雖未為驗收，
      惟應認上訴人不為驗收係以不正當行為阻止該事實之發生
      ，應類推適用民法第101條第1項規定，視為系爭系統業已
      驗收。因而原審認為上訴人已經接受並使用系爭系統，故
      上訴人有交付尾款17萬元之義務，並無違誤，上訴人執以
      上訴，則無可採。
  (5)被上訴人依所制定之新增修改程式需求單，另請求上訴人給
    付15萬7500元是否有理由？
    被上訴人主張此部分係因上訴人獎金制度有所修改而有需
      求，上訴人則辯稱此部分工程係系爭系統之修繕範圍，且
      此部分亦有瑕疵存在，是被上訴人就此部分之請求有無理
      由，爭點在於：被上訴人之新增修改程序需求單所列之
      工作，究為系爭合約之系統修繕，抑或係新增追加之系統
      修改？此部分系統有無瑕疵存在？
    新增修改程序需求單二紙分別載明「費用：優惠價50000
      元（未稅）」、「費用：優惠價100000元（未稅）」，且
      亦說明「1、本次報價考量紅典獎金制度大翻修，故給予
      特別優惠之報價…2、本費用折抵維護合約提供新增修改
      之金額，若維護合約金額已折抵完畢，則需另外收費」。
      是兩造已明確約定就新增修改程序需求單上所載之系統修
      改係上訴人獎金制度修改所需，並非因系爭系統本身有何
      瑕疵存在而修繕，此等事實迭據證人即上訴人之負責人員
      李建中證稱新增修改程式確認單係其所簽名，係因程式功
      能不足，而要求被上訴人修改程式，且修改費用部分上訴
      人有與被上訴人討論過，其個人係有同意這筆費用等語。
      綜上，可資證實新增修改程序需求單係兩造另行約定修改
      原系爭系統，以符合上訴人獎金制度之修改，並非系爭契
      約原範圍之修補，是上訴人辯稱該部分係原系爭合約系統
      之修補，諉無可採，難謂有理由。
    至於此部分之工作物被上訴人業已給付並且無瑕疵，縱有
      瑕疵亦經被上訴人修繕完畢等情，業經認定如上，是以被
      上訴人依所制定之新增修改程式需求單，另請求上訴人給
      付15萬7500元，即屬有據。原審就此部分認定係原系爭合
      約之修補而認被上訴人之請求無理由，即非妥適，應予廢
      棄，被上訴人就此部分所提起之附帶上訴，即有理由，應
      予准許。
五、綜上，本件上訴人請求廢棄原審認定上訴人應給付系爭合約
    價金之判決，洵屬無據。原審准予被上訴人此部份之請求並
    無不合，上訴人求予廢棄，為無理由，應予駁回。另被上訴
    人提起附帶上訴部分，請求廢棄原審之駁回判決，實屬有據
    ，被上訴人請求上訴人應再給付被上訴人新台幣15萬7500元
    （及其法定遲延利息），為有理由，應予准許。原審就此部
    分認定容有誤會，應予廢棄，改判如主文第三項所示。
六、本件為判決之基礎已臻明確，兩造其餘之攻擊或防禦方法及
    未經援用之證據，經本院斟酌後，認為均不足以影響本判決
    之結果，亦與本案爭點無涉，自無逐一詳予論駁之必要，併
    此敘明。
七、據上論結，本件上訴為無理由，附帶上訴為有理由，依民事
    訴訟法第436條之1第3項、第449條第1項、第450條、第78條
    ，判決如主文。
中　　華　　民　　國　　96　　年　　6　　月　　27　　日
                  民事第五庭    審判長法    官　翁昭蓉
                                      法    官  陶亞琴
                                      法    官  陳心弘
以上正本係照原本作成。
本判決不得上訴。
中　　華　　民　　國　　96　　年　　6　　月　　27　　日
                                      書 記 官  許博為
